臺灣高等法院刑事判決
110年度上易字第1629號
上  訴  人  
即  被  告  黃適欽


上列上訴人即被告因毀損案件，不服臺灣臺北地方法院110年度
易更一字第2號，中華民國110年9月2日第一審判決（起訴案號：
臺灣臺北地方檢察署108年度偵續字第140號、108年度偵字第265
46號），提起上訴，本院判決如下： 
    主  文
原判決有罪部分撤銷。
黃適欽無罪。
    理  由
一、審理範圍
  ㈠按民國110年6月16日修正公布、同月18日施行之刑事訴訟法
    第348條規定：「上訴得對於判決之一部為之。對於判決之
    一部上訴者，其有關係之部分，視為亦已上訴。但有關係之
    部分為無罪、免訴或不受理者，不在此限。上訴得明示僅就
    判決之刑、沒收或保安處分一部為之。」次按同日修正公布
    、施行之刑事訴訟法施行法第7條之13規定：「中華民國110
    年5月31日修正通過之刑事訴訟法施行前，已繫屬於各級法
    院之案件，於施行後仍適用修正前刑事訴訟法第348條規定
    ；已終結或已繫屬於各級法院而未終結之案件，於施行後提
    起再審或非常上訴者，亦同。」其中所稱「已繫屬於各級法
    院」，與「已繫屬於法院」之意義，未盡相同。前者有區分
    繫屬於各個不同審級法院之意思，而後者則單純僅指繫屬於
    法院而言。而各審級法院繫屬案件及審理程序均具有高度可
    分性及獨立性，在原審級判決終結前，刑事訴訟法既已修正
    施行，當事人自應依據新修正關於上訴範圍之規定提起上訴
    ，此種釐定方式既不影響當事人之期待利益與訴訟防禦權，
    亦無違程序一貫性原則。故於原審級案件終結後提起上訴時
    ，自應以其提起各個不同審級上訴時，刑事訴訟法第348條
    是否已經修正施行，作為究應適用新法或舊法決定其上訴範
    圍之時點依據(最高法院110年度台上字第4894號判決意旨參
    照)。查本案係於上開規定修正施行後之110年10月18日始繫
    屬於本院，有臺灣臺北地方法院110年10月15日北院忠刑暢1
    10易更一2字第1100008560號函其上之本院收文戳章附卷可
    考（見本院卷第3頁），是本案上訴之效力及其範圍，應依
    現行刑事訴訟法第348條規定判斷。
  ㈡本案檢察官起訴上訴人即被告黃適欽（下稱被告）撕毀告訴
    人黃建昌、臺灣通力電梯股份有限公司（下稱通力公司）管
    領之6張海報而犯毀損文書罪嫌，經原審審理後，認除附表
    所示之海報2張以外之其餘4張海報並無遭被告毀棄、損壞或
    致令不堪用之情，尚無成罪之餘地，因與有罪部分有實質上
    一罪關係，爰不另為無罪之諭知；又告訴人通力公司業於第
    一審辯論終結前具狀撤回告訴，因與有罪部分有同種想像競
    合之裁判上一罪關係，爰不另為不受理之諭知，有原判決可
    按（見理由欄貳、三、四）。本案僅被告提起上訴，檢察官
    並未提起上訴，依現行刑事訴訟法第348條規定，原判決不
    另為無罪諭知及不另為不受理諭知部分，自非被告上訴範圍
    ，是本院審理範圍僅限原判決關於被告毀損文書有罪部分，
    合先敘明。
二、公訴意旨略以：被告係址設新北市○○區○○路000巷00號之大
    鵬華城社區（下稱本案社區）管理委員會財務委員，其於10
    7年8月23日晚間8時15分許，在上址2樓之本案社區活動中心
    ，明知通力公司係該社區電梯更新案得標廠商，且牆上張貼
    之通力公司海報6張，係通力公司交予本案社區管理委員會
    ，以增進社區住戶對通力電梯公司之認識，並經該社區管理
    委員會當時之主任委員黃建昌同意而張貼，為他人之物；竟
    基於毀損之犯意，徒手撕毀該6張海報，致令破裂不堪使用
    ，足生損害於告訴人黃建昌等本案社區區分所有權人及通力
    公司（通力公司業已撤回告訴，經原審爰不另為不受理諭知
    確定），因認被告涉犯刑法第352條之毀損文書罪嫌等語。
三、按犯罪事實應依證據認定之，無證據不得認定犯罪事實；不
    能證明被告犯罪者，應諭知無罪之判決，刑事訴訟法第154
    條第2項、第301條第1項分別定有明文。又刑事訴訟上證明
    之資料，無論其為直接證據或間接證據，均須達於通常一般
    之人均不致於有所懷疑，而得確信其為真實之程度，始得據
    為有罪之認定，若其關於被告是否犯罪之證明未能達此程度
    ，而有合理性懷疑之存在，致使無從形成有罪之確信，根據
    「罪證有疑，利於被告」之證據法則，即不得遽為不利被告
    之認定（最高法院76年台上字第4986號判例要旨參照），其
    以情況證據（即間接證據）斷罪時，尤須基於該證據在直接
    關係上所可證明之他項情況事實，本乎推理作用足以確證被
    告有罪，方為合法，不得徒憑主觀上之推想，將一般經驗上
    有利被告之其他合理情況逕予排除(最高法院32年上字第67
    號判例要旨參照)。又告訴人之告訴，係以使被告受刑事訴
    追為目的，是其陳述是否與事實相符，仍應調查其他證據以
    資審認（最高法院30年上字第816 號、40年台上字第86號、
    52年台上字第1300號、76年台上字第4986號、92年台上字第
    128 號判例意旨參照）。
四、復按犯罪事實之認定，係據以確定具體的刑罰權之基礎，自
    須經嚴格之證明，故其所憑之證據不僅應具有證據能力，且
    須經合法之調查程式，否則即不得作為有罪認定之依據。倘
    法院審理之結果，認為不能證明被告犯罪，而為無罪之諭知
    ，即無前揭第154條第2項所謂「應依證據認定」之犯罪事實
    之存在。因此，同法第308條前段規定，無罪之判決書只須
    記載主文及理由。而其理由之論敘，僅須與卷存證據資料相
    符，且與經驗法則、論理法則無違即可，所使用之證據亦不
    以具有證據能力者為限，即使不具證據能力之傳聞證據，亦
    非不得資為彈劾證據使用。故無罪之判決書，就傳聞證據是
    否例外具有證據能力，本無須於理由內論敘說明（最高法院
    100年度台上字第2980號判決意旨參照）。
五、公訴人認被告涉犯上開毀損文書罪嫌，無非係以被告之供述
    、證人即告訴人黃建昌、通力公司、證人陳國榮、趙素萍之
    證述、案發現場照片、通力公司提供之海報、海報遭撕毀後
    之照片、監視器畫面翻拍照片、本案社區管理委員會107年8
    月3日鵬管字第107090號公告1紙、通力公司刑事陳報狀暨本
    案社區管理委員會決標通知書、本案社區換新電梯工程採購
    案契約及函文、大鵬華城規約等為其主要論據。
六、訊據被告固坦承有於上開時、地，徒手撕毀海報2張之事實
    ，惟堅詞否認有何毀損文書犯行，辯稱：伊主觀認知該海報
    是通力公司之廣告文宣，其上未蓋有本案社區管委會公告章
    或准予公告章，黃建昌係未經管委會決議而張貼，且不應張
    貼在社區牆面，才將之撕下等語。經查：
　㈠被告係本案社區管理委員會之財務委員，其於107年8月23日
    晚間8時15分許，在本案社區活動中心2樓，將通力公司張貼
    於上址2樓大廳牆面（下稱本案牆面）之如附表所示海報2張
    （下稱本案海報）徒手撕破之事實，業據被告於警、偵訊、
    原審及本院審理中均供承不諱（見原審易更字卷第101頁、
    本院卷第53至54、203至204頁），核與證人即告訴人黃建昌
    、證人陳國榮於偵查中之證述情節相符（見偵續140卷第50
    、265頁），且有案發現場照片、本案海報撕破前、後照片
    、案發當時監視器畫面翻拍照片在卷可證（見他2699卷第19
    、21、29、30、127頁，偵23278卷第29、31頁，偵續140卷
    第55、57頁），固堪認定。
  ㈡惟查，本案海報固據黃建昌指稱：係伊同意而委由社區總幹
    事陳國榮張貼乙節（見偵字23278卷第66頁），惟其亦陳稱
    本案海報並無列冊管理，亦無核發同意張貼之書面等語（見
    偵23278卷第65至66頁），此觀本案海報上（照片見偵續140
    卷第55至57頁）確未見蓋有本案社區管理委員會之「公告章
    」或「准予公告章」（戳章樣式見偵續140卷第13頁）可明
    ，則本案海報究屬社區管理委員會之公告或核准張貼之文宣
    ，或僅屬廣告物之性質，而需依本案社區廣告物管理辦法申
    請許可，由本案海報外觀即非無誤認之可能。
　㈢證人陳國榮雖於偵查中證稱：本案海報是數個委員開會通過
    後，請伊去張貼等語（見偵續140卷第266頁），然證人趙素
    萍即時任本案管委會聯誼委員於偵查中證稱：案發當天是管
    委會8月份例會，好像因為人數不夠而流會，很多委員陸續
    離開。通力公司人員本來要來社區做簡介，後來被告及一些
    住戶不同意，所以沒有做，結束後我們就跟該公司人員到管
    委會辦公室，該公司承包我們社區電梯更換工程，原本來有
    帶一些海報要在會議上做簡報用，管委會有人就要求通力公
    司把海報留下來。當時我跟主委黃建昌在樓梯口聊天，聊一
    陣子後，被告有過來問張貼的東西是誰貼的，黃建昌說是管
    委會貼的，被告就走開了。不久黃建昌跟我說「等一下」，
    就往管委會辦公室過去，我回頭看，看到張貼的本案海報都
    掉在地上等語（見偵續140卷第51頁）。依趙素萍所述，案
    發當晚原係本案社區管理委員會例行會議，然會議似未完成
    即散會；再經本院向本案社區管理委員會調閱107年8月23日
    會議紀錄，函覆略以：本會無相關正式公告會議紀錄，僅發
    現時任離職總幹事電腦留存紀錄檔案，有該管理委員會110
    年11月19日鵬管函字第110162號書函及檢附之大鵬華城第19
    屆8月份管理委員會會議紀錄（草稿）在卷可稽（見本院卷
    第83至85頁），而觀諸該會議記錄草稿記載，案發當日之管
    理委員會會議雖於晚間7時30分召開，嗣因討論過程中人員
    陸續離席而散會，益徵當日之管理委員會應無從作成決議至
    明。準此，證人陳國榮前揭所述本案海報係經數委員開會通
    過始張貼乙節，即有可疑。
  ㈣再者，依卷附本案社區廣告物管理辦法第5條規定：「任何區
    分所有權人及住戶不得私自張貼廣告或售屋告示看板等，如
    需張貼者，應向管委會提出申請，由管委會指定張貼處所。
    」（見他2699卷第129至130頁）。基此，本案海報上既未蓋
    用本案社區管理委員會之「公告章」或「准予公告章」，案
    發當日本案社區管理委員會例行會議又未表決即宣告散會，
    均見前述，被告主觀上因認本案海報未經社區廣告物管理辦
    法之許可而張貼，得清除該廣告，而將之撕下，縱有撕破本
    案海報之客觀行為，亦係基於認知本案海報不符合上開辦法
    而為之，其所辯並非出於毀損之故意，並非全然不可採信。
  ㈤又按刑法第354條之毀損罪，以使所毀損之物，失其全部或一
    部之效用，足以生損害於公眾或他人者為構成要件，同法第
    352條之毀損文書罪亦同。則無論以毀棄、損壞或致令不堪
    用之方法為之，均必使原物喪失效用者，始屬相當，若僅損
    壞文書，然其文書之效用仍存者，因本條無未遂犯之處罰規
    定，自不成立犯罪。從而，若文書之效用並未因行為人之行
    為有所喪失，或並未生損害於公眾或他人，即不該當刑事上
    之毀損文書罪，而有令負刑事責任之必要，要屬當然。查本
    案海報之外型固因被告撕下之行為而有破損，然其文書內容
    是否因此即無可辨識，而喪失其公告之效用，非無疑問；
　　況依公寓大廈管理條例第10條第2項前段、第36條第2款及本
    案社區規約第4條第3項前段、第8條第1項後段、第13條第1
    項第2款規定可知（見偵續140卷第109至141頁），社區共用
    部分之修繕、管理、維護、清潔及一般改良，乃本案社區管
    委會之職務及權責。本案海報既由所有權人通力公司交予本
    案社區管理委員會，業如前述，難認本案社區之各區分所有
    權人對本案海報均有管領力而因被告所為而受有管領權之侵
    害，自難以刑法第352條之毀損文書罪相繩。
  ㈥被告聲請傳喚證人黃建昌、陳國榮到庭作證，欲證明本案管
    委會就本案海報是否具事實上管領力、本案管委會有無決議
    要張貼本案海報乙節，然本案事證業據本院論述如前，被告
    上開聲請均無調查之必要，併此敘明。
七、綜上所述，被告身為本案社區住戶，對於本案海報之內容縱
    有不滿，當應循理性、和平方式與管理人溝通、協調，或依
    本案社區廣告物管理辦法相關規定，循行政機關之解決途徑
    解決紛爭，被告上開表達對社區公共事務意見之方式固有未
    恰，然核與刑法第352條毀損文書罪之客觀構成要件不符，
    已如前述，檢察官認被告涉犯前開犯罪所憑之證據，尚未達
    通常一般之人均不致有所懷疑，而得確信為真實之程度，本
    院無從形成被告有罪之確信，自難遽以刑法第352條毀損文
    書罪相繩，自應為被告無罪之諭知。從而，原審失察，遽判
    處被告罪刑，尚有未合。被告上訴否認犯行，指摘原審判決
    不當，為有理由，自應由本院撤銷原判決有罪部分，另為被
    告無罪之諭知。
據上論斷，應依刑事訴訟法第369條第1項前段、第364條、第301
條第1項前段，判決如主文。
本案經檢察官黃嘉妮提起公訴，被告提起上訴後，檢察官楊四猛
到庭執行職務。
中　　華　　民　　國　　111 　年　　1 　　月　　11　　日
                  刑事第二十一庭審判長法　官　林怡秀
                              　　    法　官　蔡羽玄
                              　      法　官　胡宜如
以上正本證明與原本無異。
不得上訴。
                                      書記官　黃芝凌
中　　華　　民　　國　　111 　年　　1 　　月　　11　　日
                                              
【附表】：
文書名稱及數量 樣式及內容 海報2張 見他2699卷第19、21頁，偵續140卷第55、57頁所示